【裁判字號】    88,重上,132
【裁判日期】    890405
【裁判案由】    分配表異議之訴
【裁判全文】
臺灣高等法院臺中分院民事判決  八十八年度重上字第一三二號
上  訴  人  甲○○
被上訴  人  帶春營造有限公司
法定代理人  乙○○
訴訟代理人  林俊雄律師
右當事人間因請求分配表異議之訴事件，上訴人對於台灣台中地方法院中華民國八十
八年九月八日八十八年度重訴字第四六七號第一審判決提起上訴，本院判決如左：
      主      文
上訴駁回。
第二審訴訟費用由上訴人負擔。
      事      實
甲、上訴人方面：
一、聲明：求為判決：
   （一）原判決廢棄。
   （二）被上訴人在第一審之訴駁回。
二、陳述：除引用原判決書之記載外，補稱：
   （一）查修正後之強制執行法第三十四條第一項，雖有執行名義之債權人聲請參
         與分配時應提出執行名義之證明文件，但僅對一般債權所作之規定，對於
         有擔保物權或優先受償之債權人則不問其債權已否屆清償期，僅需提出其
         權利證明文件即可參與分配，此為同法第二項所明定。本件執行名義係以
         執行標的物之建物之承攬人行使法定抵押權之法律關係而聲請參與分配，
         經於八十八年三月二十九日前提出參與分配聲請狀，並立刻補具對本件「
         執行標的」有法定抵押權之起訴狀以及所附證物，則本件參與分配之聲請
         顯已符合強制執行法第三十四條第二項之規定。
   （二）本件被上訴人於八十二年間向訴外人弘地實業股份有限公司（下稱弘地公
         司）承包「龍騰大地」，於八十四年間完成結構體後停工，弘地公司僅欠
         被上訴人新台幣（下同）二十萬元，有弘地公司與鄭彩珊之契約書乙份及
         鄭天富自白書乙份可稽，其竟虛以不實之證件申報二千四百四十萬元之法
         定抵押權聲請參與分配，此乃屬為另一法律關係，將另行主張權利。
   （三）上訴人於最初聲請參與分配係在時間急迫下而以甲○○之名義聲請，實則
         係以公司法定代理人之意思為之，請准予更正當事人之名稱為「議鏗工程
         有限公司」。
三、證據：引用原審立證方法。補提契約書及自白書等影本各一件為證。
乙、被上訴人方面：
一、聲明：求為判決：如主文所示。
二、陳述：除引用原判決書之記載外，補稱：
   （一）上訴人係以其本身名義聲請參加分配，而其在第一審業已自承，工程承攬
         契約係由訴外人議鏗工程有限公司與許金城訂定，有該工程承攬契約書可
         憑，故該契約書縱屬實在，上訴人本人並非承攬人亦無從事任何承攬工作
         ，依民法第五百十三條規定，上訴人自無法定抵押權可言。
   （二）次查上訴人提出之承攬工程契約書之定作人為訴外人許金城，並非債務人
         弘地實業公司，故上訴人縱對訴外人許金城有承攬關係，並有債權，但對
         於系爭建物卻無法定抵押權。按系爭建物係由被上訴人於八十二年十月十
         二日承攬，並於八十四年九月一日建造完成，並於八十四年十二月十四日
         取得台中縣政府工務局使用執照，使用執照上記載營造人為帶春營造公司
         。而上訴人主張議鏗工程公司與許金城間之承攬工程契約之訂定日期為八
         十六年六月十四日，故上訴人所稱系爭建物由其承攬並建築完成取得使用
         執照云云，完全與事實不符。
三、證據：引用原審立證方法。補提民事判決書、裁定及工程合約書等影本各一件為
    証。
丙、本院調閱台灣台中地方法院八十六年度民執十字第一五八二二號卷宗。
         理      由
一、本件上訴人提起上訴之聲明，上訴狀當事人欄記載上訴人甲○○（即議鏗工程有
    限公司），經本院闡明後，上訴人表示係以個人名義提起上訴，嗣上訴人復請求
    變更上訴人為「議鏗工程有限公司」（下稱議鏗工程）；惟查本件訴訟係由被上
    訴人為原告，以上訴人為被告而提起之請求分配表異議之訴，原審亦係以兩造為
    當事人而為判決，顯見議鏗公司並非本件訴訟之當事人，自無由對本件之原審判
    決提起上訴。況公司依法成立後，即有獨立之人格，自不能與自然人混為一談，
    因此上訴人甲○○雖為議鏗公司之法定代理人，但其自然人之獨立人格自不能與
    議鏗公司視為同一體，因此本件上訴人既非一審原告，且被上訴人亦表示以上訴
    人為被告提起本件訴訟，並無任何錯誤，是上訴人於本院審理時請求將上訴人變
    更為非當事人之議鏗公司，於法未合，自不應准許。從而，以議鏗公司名義所委
    任之訴訟代理人吳文虎律師，依法不得代理上訴人為訴訟行為，合先明。
二、本件被上訴人於原審起訴主張：伊係台灣台中地方法院八十六年度民執十字第一
    五八二二號強制執行事件中，為訴外人即債務人弘地公司債權人，接奉該院通知
    附發弘地公司所有十五筆土地及其上建物拍賣價金之分配表，其中列在分配表次
    序六之上訴人，與上開民事強制執行事件之債務人弘地公司間，並無任何承攬契
    約及承攬債權及債務關係，依法對此拍賣事件之建物無法定抵押權，其對賣得價
    金並無優先受償權，是該分配表將上訴人提出參與分配之金額一千二百零一萬六
    千二百九十五元列為法定抵押權，並優先分配六百十一萬三千八百七十六元，影
    響被上訴人受償權益，為此求為應將上述執行事件分配表所列上訴人法定抵押權
    優先分配之該金額應予剔除之判決。
三、上訴人則以：伊係訴外人議鏗公司之法定代理人，系爭建物之工程係由議鏗公司
    承作，而非以上訴人本人之名義承作，但上訴人對系爭建物仍應有法定抵押權存
    在，且上訴人於聲請參與分配後，即提出對本件「執行標的」有法定抵押權之起
    訴狀（八十八年度重訴字第二七七號）以及所附之證物，顯已符合強制執行法第
    三十四條第二項之要件，再訴外人弘地公司僅欠被上訴人工程款二十萬元，被上
    訴人竟以不實証件虛報二千四百四十萬元之債權云云，資為抗辯。
四、經查被上訴人所主張伊係台灣台中地方法院八十六年度民執十字第一五八二二號
    民事強制執行事件執行標的之建物之債權人，上訴人列在系爭建物執行款之分配
    表次序六，債權額為法定抵押權一千二百零一萬六千二百九十五元，優先分配金
    額為六百十一萬三千八百七十六元之事實，經本院調閱該執行卷宗查核無誤，有
    強制執行金額計算書分配表在卷可佐，自堪信為真正。
五、按承攬之工作，為建築物或其他土地上之工作物或為此等工作物之重大修繕者，
    承攬人就承攬關係所生之債權，對於其工作所附之定作人之不動產，有抵押權。
    民法第五百十三條定有明文。又民法第五百十三條之法定抵押權，係指承攬人就
    承攬所生之債權，對於其工作所附之定作人之不動產就其賣得之價金優先受償之
    權，倘無承攬人與定作人之關係，則無由成立法定抵押權（最高法院六十一年臺
    上字第一三二六號判例要旨參照），是以法定抵押權之成立須有承攬債權之存在
    為前甚明。經查上訴人在原審稱「我是用議鏗公司名義去承作弘地公司系爭建物
    工程，而不是用我個人名義去承作，我認為我個人對於弘地公司系爭工程應有法
    定抵押權，而可以聲請參與分配」等語（原審卷九十五頁），依此，上訴人既自
    承其本身對於上開民事強制執行事件之債務人弘地公司間，並無任何承攬關係存
    在，揆諸前揭法條及判例，其對弘地公司即無由主張法定抵押權之存在，其以債
    務人弘地公司有法定抵押權而於該法院八十六年度民執十字第一五八二二號民事
    強制執行事件聲明參與分配，即屬無據。至於訴外人議鏗公司對於債務人弘地公
    司是否享有法定抵押權，因上訴人與議鏗公司為不同權利主體，二者不能混為一
    談，係屬另一問題，核與本件無涉，自難以上訴人係訴外人議鏗公司之法定代理
    人，遽認其對於訴外人議鏗工程公司所承攬弘地公司之工程，即對弘地公司享有
    法定抵押權（況議鏗公司以其對弘地公司有法定抵押權存在向臺灣臺中地方法院
    提起訴訟，亦經該院判決其敗訴確定在案，有判決書一份在卷可證）。再上訴人
    主張弘地公司僅欠被上訴人二十萬元，其竟虛以不實之證件申報二千四百四十萬
    元之法定抵押權聲請參與分配乙節，如有此事實，則上訴人須為該執行事件之債
    權人，對該分配表提出異議，再依強制執行法相關之規定，對被上訴人提起分配
    表異議之訴問題，亦與本件訟爭事由無關。
六、綜上所述，上訴人對於台灣台中地方法院八十四年度民執十字第一五八二二號民
    事強制執行事件中之債務人弘地公司，既無法定抵押權存在，則該院八十四年度
    民執十字第一五八二二號民事強制執行事件將上訴人所提出之一千二百零一萬六
    千二百九十五元列為法定抵押權，並於製作建物部分之分配表時，分配金額六百
    十一萬三千八百七十六元，即有未洽，被上訴人本於強制執行法第三十九條第一
    項之規定，提起本件分配表異議之訴，主張應將該院八十六年度民執十字第一五
    八二二號強制執行事件分配表所列上訴人法定抵押權優先分配金額六百十一萬三
    千八百七十六元予以剔除，為有理由，自屬有據。原審據為被上訴人勝訴之判決
    ，核無違誤，上訴意旨，猶執前詞指摘原判決不當，求為廢棄改判，為無理由，
    其上訴應予駁回。
據上論結：本件上訴為無理由，依民事訴訟法第四百四十九條第一項、第七十八條，
判決如主文。
中      華      民      國    八十九    年    四      月    五        日
~B1民事第五庭審判長法  官  林松虎
~B2                法  官  饒鴻鵬
~B3                法  官  許武峰
右為正本係照原本作成。
如對本判決上訴，須於收受判決送達後二十日內向本院提出上訴書狀，其未表明上訴
理由者，應於提出上訴後二十日內向本院提出上訴理由書（須按他造人數附具繕本）
，並繳納送達用雙掛號郵票拾份（每份參拾肆元）。
上訴時應提出委任律師或具有律師資格之人之委任狀；委任有律師資格者，另應附具
律師及格證書及釋明委任人與受任人有民事訴訟法第四百六十六條之一第一項但書或
第二項（詳附註）所定關係之釋明文書影本。
~B                書記官  李妍嬅
中      華      民      國    八十九     年      四       月     七     日
附註：
民事訴訟法第四百六十六條之一（第一項、第二項）
對於第二審判決上訴，上訴人應委任律師為訴訟代理人。但上訴人或其法定代理人具
有律師資格者，不在此限。
上訴人之配偶、三親等內之血親、二親等內之姻親，或上訴人為法人、中央或地方機
關時，其所屬專任人員具有律師資格並經法院認為適當者，亦得為第三審訴訟代理人
。
                                                                        Ｆ


司法院資訊處製作；財團法人民間司法改革基金會備份。
